臺灣高等法院臺中分院刑事判決　　　　　　　　　　　九十年度上訴字第八八七號
　　上　訴　人　臺灣臺中地方法院檢察署檢察官
　　上　訴　人
　　即　被　告　丙○○
右上訴人因偽造文書案件，不服臺灣臺中地方法院九十年度訴字第三六四號中華民國
九十年三月二十八日第一審判決（起訴案號：臺灣臺中地方法院檢察署八十九年度偵
緝字第六七二號），提起上訴，本院判決如左：
    主      文
原判決撤銷。
丙○○連續行使偽造私文書，足以生損害於他人，處有期徒刑拾月；在國泰人壽保險
公司借款金匯撥聲請書上偽造之「甲○○」署押參枚、印章聲明書上偽造之「甲○○
」署押參枚，均沒收。
    事      實
一、丙○○係任職於國泰人壽保險股份有限公司中志營業處（下稱國泰人壽公司）之
    業務經理，於民國（下同）八十六年間，甲○○委託丙○○向國泰人壽公司訂定
    如附表所示之保險契約，於簽約時，甲○○及其友高文君交付丙○○新台幣（下
    同）一千七百五十萬元，作為蠆繳之保險費及第一年（即八十六年）之保險費，
    並將全部保險單委託丙○○代為保管。嗣後甲○○同意丙○○就其中之0000
    000000、0000000000號保險單，於八十六年九月二十二日，向
    國泰人壽公司辦理質押借款分別為二百萬元、四百萬元；就其中之000000
    0000號保險單，於八十六年十月十三日，向國泰人壽公司辦理質押借款四百
    萬元（以上合計一千萬元），供丙○○週轉之用，雙方並約定年繳保險單之第二
    年（即八十七年）之保險費應由丙○○代繳。嗣於八十八年二月間，丙○○意圖
    為自己不法所有，基於概括犯意，向甲○○謊稱，欲開設公司邀請甲○○擔任股
    東，甲○○即將其在世華銀行五權分行所開設第00000000000帳號帳
    戶之存摺及印鑑章均交予丙○○。丙○○於取得前開存摺及印章後，未經甲○○
    之同意，先於八十八年二月八日，持0000000000號保險單，偽以甲○
    ○名義書立保單借款借據，於保單借款借據、借款金匯撥聲請書、印章聲明書上
    ，各盜蓋甲○○印章之印文各一枚，並於借款金匯撥聲請書、印章聲明書上偽簽
    甲○○之署押各一枚，偽以甲○○名義製上述私文書，而向國泰人壽公司借款一
    百二十六萬三千元。復於八十八年二月二十六日，持0000000000號保
    險單，於保單借款借據、借款金匯撥聲請書、印章聲明書上，各盜蓋甲○○印章
    之印文各一枚，並於借款金匯撥聲請書、印章聲明書上偽簽甲○○之署押各一枚
    ，偽以甲○○名義製作上述私文書，而向國泰人壽公司借款十一萬七千元；及持
    0000000000號保險單，於保單借款借據、借款金匯撥聲請書、印章聲
    明書上，盜蓋甲○○印章之印文各一枚，並於借款金匯撥聲請書、印章聲明書上
    偽簽甲○○之署押各一枚，偽以甲○○名義製作上述私文書，而向國泰人壽公司
    借款五萬八千元（合計一百四十三萬八千元），並持以行使，致使國泰人壽保險
    公司陷於錯誤，以為甲○○持保險單借款，遂將前開貸與之款項匯入甲○○之世
    華銀行前揭帳戶內，足以生損害於甲○○及國泰人壽保險公司。其後，丙○○即
    先後於八十八年二月十一日、十二日及三月五日，在三張取款憑條上各盜蓋甲○
    ○之印文一枚，偽造甲○○名義之取款條並持以行使，至世華銀行五權分行詐領
    存款一百萬元、二十六萬三千元及二十六萬三千元（合計一百五十二萬六千元）
    ，使世華銀行銀五權分行陷於錯誤，以為係甲○○或其授權之人領款，遂如數支
    付，足以生損害於甲○○及世華銀行五權分行。嗣經甲○○向國泰人壽保險公司
    申請補發保險單時始發覺上情。
二、案經被害人甲○○訴由臺灣臺中地方法院檢察署檢察官偵查起訴。
    理      由
一、訊據上訴人即被告丙○○（以下稱被告）固不否認有前開貸款及領取款項等情，
    惟矢口否認有偽造文書、詐欺之犯行，辯稱：伊沒有偽造文書的意圖，印章和存
    摺都是告訴人拿給伊的，告訴人有口頭授權給伊，授權伊可以用保單去貸款，看
    能貸款多少就貸多少。利息的問題並沒有提到。：：伊蓋用告訴人的印章之前有
    經過告訴人的同意，都是口頭授權。：：伊沒有向告訴人說伊要開設公司，當時
    是因為保單貸款及繳納保費的問題告訴人才會將存摺、印章交給伊云云。經查：
  (一)右揭犯行業據告訴人甲○○迭次指訴甚詳，並有保險單影本、保險單借據（含借
    款金匯撥聲請書、印章聲明書）影本、匯出匯款用紙、存摺影本、取款憑條影本
    、支票影本等附卷可稽。依附表所示之六張保險單記載，蠆繳保險費連同第一年
    之保險費，合計為一千七百八十一萬四千八百二十一元。證人高文君在偵查中證
    稱：為湊足甲○○一千七百餘萬元之保費，曾代甲○○繳交約四、五百萬元之保
    費等語（見六七二號偵查卷第二十九頁反面）。而被告在偵查中，先稱：我記得
    只收到一千五百萬元，其他忘記了等語（見六七二號偵查卷第二十四頁），其後
    又稱：（問：有無收到高文君交給你為甲○○代繳保費的大概五百多萬元？）有
    ，含高文君給我的保費我共收到甲○○的保費一千七百五十萬元，這部分保費甲
    ○○並沒積欠情況等語（見六七二號偵查卷第三十頁）。第一年之保費被告既表
    示告訴人已無積欠，則以被告嗣向告訴人借款一千萬元，且獲未計付利息之優惠
    利益，則告訴人指稱第二年以後年繳保費（每年約二百餘萬元）約由被告為其繳
    納，亦屬相當（可抵借款及利息），於上述一千萬元借款被告尚未償付本息之情
    形下，被告豈可再擅假告訴人之名借款支應保費，告訴人又焉可能同意之。
  (二)被告雖辯稱：所借之款係用於繳交第二年之保險費，惟查第二年之保險費既已經
    約定由被告代為繳納，並已於八十七年間由被告簽發支票代為繳納完畢，則又何
    須遲至八十八年始向國泰人壽公司借款來繳納。再者，被告於辦理前開借款之後
    ，其實際借款金額應為一百四十三萬八千元，惟其卻向世華銀行五權分行提領一
    百五十二萬六千元，溢領八萬八千元，設若其借款係徵得告訴人同意而為，何以
    竟會溢領八萬八千元，被告亦無法自圓其說。又依卷附之保險單所載，除蠆繳之
    保險費已經全部繳清，不必再繳外，其餘年繳保險費之時間，均與簽約之日期相
    同，亦即應於每年九月、十月間繳納。故如以保險單借款繳納保險費，亦應以接
    近每年繳納保險費之時間辦理，始合情理。惟依卷附保險單借據所載，被告借款
    之時間卻為八十八年二月間，參以被告於本院審理中，供稱：（受命法官問：當
    時為何還要再向國泰人壽借款？）當時錢有一些被借走，有一些買股票賠了等語
    （見本院卷第九十三頁）。可見被告借款之目的，並非為告訴人繳納保費，而係
    供自己使用，至為明顯。
  (三)若被告果有徵求告訴人同意以上開保單為質向國泰人壽保險公司借款，衡情至少
    應事先告知告訴人借款之本金如何，惟由被告於九十年三月十四日在原審審理時
    所供：「（問：投保時是否知悉可以借多少錢？）我還沒有收到可以借多少錢，
    但有告訴他如果屆時沒有能力付保費，要用保單借款，保單所借款項最後應由我
    替他還。」、「（問：用保單借款之前有無知會告訴人？）保單八十六年九、十
    月間下來時有講一遍，我有講我肯定會借，．．．．。」等語以觀，被告並未告
    知告訴人借款本金之事項，如此重大之事項，被告竟未於實際從事借款時告知名
    義上之借款人即告訴人，顯有未合。
  (四)又依卷附之六張保單借款借據觀之，告訴人所是認之三張合計為一千萬元之保單
    借款借據，均記載借款人甲○○之戶籍地址為神岡鄉○○路二一三號；而告訴人
    所指偽造之三張保單借款借據，則均記載借款人甲○○之戶籍地址為太平市○○
    ○○街八巷三○號，前者為告訴人之住址，而後者則係被告之住址，設若被告確
    實徵得告訴人之同意而借款，則何以不敢在借據上記載告訴人之住址，而係記載
    自己之地址，其目的顯係擔心被察覺而刻意為之，益見其虛妄之情。本院綜核各
    項證據，認為告訴人之指訴，應屬可信，被告上開辯解無非係事後卸責之詞，不
    足採信。本件事證明確，被告犯行洵堪認定。
二、被告先後行使偽造之借據、借款金匯撥聲請書、印章聲明書及取款憑條，使國泰
    人壽保險公司及世華銀行均陷於錯誤，分別貸款、付款與被告，有害於國泰人壽
    保險公司與世華銀行貸款、付款作業之正確性及告訴人之本於保險契約及消費寄
    託契約上之權利，足以生損害於國泰人壽保險公司、世華銀行及告訴人。核被告
    所為，係犯刑法第二百十六條、第二百十條之行使偽造文書罪及第三百三十九條
    第一項之詐欺罪。其偽造署押、盜用印章之行為係偽造私文書之階段行為，而偽
    造私文書之低度行為，復為行使偽造私文書之高度行為所吸收，均不另論罪。其
    先後多次行使偽造私文書及詐欺取財犯行，時間密接且犯罪構成要件相同，顯均
    係基於概括犯意所為，均為連續犯，均應分別依刑法第五十六條之規定論以一罪
    ，並依法加重其刑。其所犯上開二罪間，有方法結果之牽連關係，應依刑法第五
    十五條規定，從一重之刑法第二百十六條、第二百十條之行使偽造私文書罪處斷
    。本件原審以被告罪證明確，予以論罪科刑，固非無見，惟查：(一)於保險單借款
    借據表格上所填寫之「甲○○」，僅係在表明借款人姓名，並非署押，原判決認
    係署押而諭知沒收，尚有未洽；(二)被告所偽造之文書中，尚包括「借款金匯撥聲
    請書」及「印章聲明書」，原審漏未認定，亦嫌疏略。被告上訴否認犯罪，檢察
    官上訴稱原審量刑過輕，雖均無理由，惟原判決既有可議之處，仍屬無可維持，
    應由本院撤銷改判。爰審酌被告犯罪之動機、智識程度、手段、其與告訴人甲○
    ○係朋友關係、所詐得之金額及其犯後仍未清償告訴人甲○○全部款項等一切情
    狀，量處如主文第二項所示之刑，以示懲儆。
三、被告在國泰人壽保險公司借款金匯撥聲請書上偽造之「甲○○」署押三枚、印章
    聲明書上偽造之「甲○○」署押三枚，均依刑法第二百十九條宣告沒收。
四、據上論結，應依刑事訴訟法第三百六十九條第一項前段、第三百六十四條、第二
    百九十九條第一項前段，刑法第五十六條、第二百十六條、第二百十條、第三百
    三十九條第一項、第五十五條、第二百十九條，罰鍰提高標準條例第一條前段，
    判決如主文。
本案經檢察官乙○○到庭執行職務。
中      華      民      國      九十一  年      五      月      十六    日
                                臺灣高等法院臺中分院刑事第五庭
                                      審判長法  官　袁　從　楨
                                            法　官　姚　勳　昌
                                            法　官　郭　同　奇
右正本證明與原本無異。
如不服本判決應於收受送達後十日內向本院提出上訴書狀，其未敘述上訴之理由者並
得於提起上訴後十日內向本院補提理由書（均須按他造當事人之人數附繕本）。
                                            書記官  康　孝　慈
中      華      民      國      九十一  年      五      月      二十    日
附表
訂約時間  保險單號碼  要保人  被保險人  保險金額  繳費方式
86.9.1.   0000000000  甲○○  甲○○    2000萬元  蠆繳 6,148,000元
86.9.3.   0000000000  甲○○  甲○○    1000萬元  蠆繳 3,001,100元
86.9.3.   0000000000  甲○○  甲○○    2000萬元  年繳 2,314,991元
86.9.24.  0000000000  甲○○  甲○○    2000萬元  蠆繳 6,002,200元
86.10.28. 0000000000  甲○○  王徐香     200萬元  年繳   245,989元
86.10.29. 0000000000  甲○○  王徐香     100萬元  年繳   102,541元
附錄本案論罪科刑法條：
刑法第二百十條
偽造、變造私文書，足以生損害於公眾或他人者，處五年以下有期徒刑。
刑法第二百十六條
行使第二百十條至第二百十五條之文書者，依偽造、變造文書或登載不實事項或使登
載不實事項之規定處斷。
刑法第三百三十九條
意圖為自己或第三人不法之所有，以詐術使人將本人或第三人之物交付者，處五年以
下有期徒刑、拘役或科或併科一千元以下罰金。
以前項方法得財產上不法之利益或使第三人得之者，亦同。
前二項之未遂犯罰之。
                                                                        Ｒ
